臺灣高等法院臺中分院民事判決　100年度上易字第112號
上訴人即附
帶被上訴人　黃麗珍
　　　　　　余曉曄
　　　　　　余文秀
　　　　　　余曉筌
　　　　　　黃守智
　　　　　　（即台中縣私立學習方舟文理短期補習班）
共　　　同
訴訟代理人　林邦賢律師
被上訴人即
附帶上訴人　學習工場數位科技股份有限公司
法定代理人　林銘洲
訴訟代理人　石長勝
上列當事人間請求損害賠償事件，上訴人對於中華民國100年1月
12日臺灣台中地方法院99年度訴字第804號第一審判決提起上訴
，被上訴人並為附帶上訴，本院於100年7月26日言詞辯論終結，
判決如下：
    主  文
上訴及附帶上訴均駁回。
上訴訴訟費用由上訴人連帶負擔；附帶上訴訴訟費用由附帶上訴
人負擔。
    事實及理由
甲、程序部分：
    按合夥財產為合夥人全體所公同共有，故合夥非有獨立之人
    格，其因合夥事務而涉訟者，除由執行業務之合夥人代表合
    夥為被上訴人或上訴人外，應由全體合夥人為被上訴人或上
    訴人，其當事人始為適格（最高法院82年度台上字第3238號
    判決意旨參照）。查本件台中縣私立學習方舟文理短期補習
    班（下稱學習方舟補習班）組織型態為合夥，合夥人分別為
    上訴人黃麗珍、余曉曄、余文秀、余曉筌、黃守智5人等情
    ，為上訴人自承，復有學習方舟補習班基本資料1份在卷可
    稽（原審卷第36至38頁）。是依上開說明，本件被上訴人以
    全體合夥人為上訴人提起本件訴訟，當事人自屬適格。
乙、實體部分：
壹、被上訴人即附帶上訴人方面：
    被上訴人即附帶上訴人（下稱被上訴人）於原審起訴主張：
    上訴人即附帶被上訴人（下稱上訴人）黃麗珍、余曉曄、余
    文秀、余曉筌、黃守智為合夥關係，並以上訴人黃麗珍為代
    表人設立學習方舟補習班，上訴人余曉曄擔任該合夥事業之
    班主任。被上訴人於98年9月22日與上訴人簽訂學習工場美
    語加盟合約書（下稱系爭契約），加盟期間自民國（下同）
    98年9月23日起至101年9月30日止。依系爭契約約定被上訴
    人應提供上訴人教育訓練與輔導課程、經營管理服務及授權
    上訴人使用被上訴人相關教材、軟體、表格及共同物品；上
    訴人應於簽約起始日起一個月內懸掛被上訴人統一規定之招
    牌及標幟，並不得任意使用及執行其他與被上訴人相似之軟
    體及教材。惟被上訴人於99年2月5日前往上訴人合夥事業所
    在探訪時，竟發現上訴人未懸掛原告之招牌及標幟，私自掛
    上及使用與被上訴人相似性質且具競爭關係之訴外人吉的堡
    美語相關招牌及教材，顯然違反系爭契約第5條之規定，被
    上訴人即發函要求上訴人改善，惟上訴人仍未履行系爭契約
    之約定。爰依系爭契約第10條規定終止兩造間之契約，並請
    求損害賠償。
貳、上訴人方面則以下列情詞置辯：
一、學習方舟補習班非無當事人能力，被上訴人以上訴人5人為
    當事人，請求上訴人5人就本件應負連帶責任，即與民法第
    681條規定不符。
二、否認學習方舟補習班與被上訴人有簽訂系爭契約。蓋依民法
    第671條規定「合夥之事務，除契約另有訂定外，由合夥人
    全體共同執行之。」、「合夥之事務，如約定由合夥人中數
    人執行之，由該數人共同執行之。」，系爭契約書上卻僅有
    被告余曉曄一人簽名，對學習方舟補習班不生效力。又被上
    訴人將原設立之台中縣私立學習工場文理技藝短期補習班經
    營權及營運設備，包括學生等讓與上訴人黃麗珍，有98年6
    月1日讓渡合約書可稽，依該讓渡合約書第5條、第6條約定
    ，上訴人因合夥設立之學習方舟補習班乃由上訴人黃麗珍一
    人為執行合夥事務之人，與被上訴人簽訂該讓渡合約，及為
    學習方舟補習班之代表人，則僅上訴人黃麗珍一人有為合夥
    事業對外代表權之人。上訴人余曉曄雖為學習方舟補習班班
    主任，但班主任並非補習班對外代表人，有臺中縣政府函釋
    可證。被上訴人明知上情，且於系爭契約仍列有學習方舟補
    習班之代表人黃麗珍，惟本件系爭契約卻僅上訴人余曉曄1
    人簽名，未經學習方舟補習班之代表人即上訴人黃麗珍，乃
    至全體合夥人或學習方舟補習班簽名，系爭契約對學習方舟
    補習班自不發生效力。
三、上訴人余曉曄為學習方舟補習班之班主任，負責補習班對內
    之一般行政及管理訓練等事務，對外未獲全體合夥人同意而
    有代表權，有上訴人余曉曄寄予被上訴人之存證信函可證。
    且上訴人黃麗珍自被上訴人上開讓渡合約受讓被上訴人原有
    補習班學生約94人，其中約50人就讀台中縣大里市塗城國小
    ，其餘就讀其他國小，惟依系爭契約第1條所約定之市場範
    圍為台中縣大里市塗城國小，非經甲方（即被上訴人）同意
    不得擴大或變更招生學生。由上開受讓學生就讀學校比例，
    影響將來補習班之招生及營運，對上訴人不利，上訴人豈會
    與被上訴人簽訂系爭契約，惟為使受讓學生能正常上課，上
    訴人黃麗珍仍與被上訴人洽談購買教材，被上訴人亦同意出
    售教材，則兩造僅有購買教材之買賣關係，無加盟合約關係
    。
四、兩造雖未發生加盟關係，但上訴人曾向被上訴人訂購1年份
    補習教材，教材費用每月新台幣（下同）3萬元，共36萬元
    ，上訴人以發票人黃守智、付款人彰化商業銀行南台中分行
    、發票日分別自98年10月起至99年9月，每月1日，面額均3
    萬元支票共12紙預先給付予被上訴人，被上訴人另要求上訴
    人給付8萬元之教材保證金以為貨款之擔保，則兩造間僅有
    教材買賣之契約關係，無加盟契約，觀之現金支出傳票上記
    載之8萬元乃「教材保證金」非履約保證金、36萬元係「教
    材費用」，非加盟輔導金自明。上訴人雖有向被上訴人訂購
    教材97,049元，但由上開36萬元之教材費用自得以扣除。
五、縱認兩造間有加盟契約關係存在，觀之系爭契約第10條約定
    已特別載明以被上訴人受有「實際損失」，始得向上訴人請
    求損害賠償，則被上訴人請求之預期所失利益，非屬實際損
    害，且被上訴人業已終止系爭契約，其終止後之權利亦隨之
    消滅，何有將來期待之利益可言。至被上訴人片面主張每份
    教材950元，成本125元，其利潤即為成本之6.6倍，顯屬偏
    高，被上訴人所主張預期所失利益未扣除真正成本價（即成
    本=真接材料+真接工人+管銷費用等），並否認被上訴人提
    出之教材訂購單、教材成本明細及相關廠商單據之真正。又
    按近年來少子化問題，學校採取減班措施，補習班紛紛關閉
    時有所聞，除否認被上訴人所提之解約美語分校資料之真正
    外，被上訴人之其他加盟分校或因本身經營不善，或因被上
    訴人加盟條件未優於他人，致有解約或不續約，與上訴人加
    盟吉的堡美語間顯無因果關係。
六、被上訴人明知上訴人黃麗珍為實際經營者且為對外有代表簽
    約權之人，余曉曄就系爭加盟合約並無決定加盟之權。
七、系爭加盟合約違反消費者保護法第11條之1審閱期間之規定
    ，且有顯失公平之情形，依消費者保護法第12條規定及民法
    第247條之1規定，系爭加盟合約應屬無效，從而被上訴人依
    系爭加盟合約請求上訴人應給付系爭款項，殊欠依據且無理
    由。
參、原審經審酌兩造所提出之攻擊防禦方法後，認被上訴人依契
    約及合夥之法律關係，提起本件損害賠償訴訟，請求上訴人
    黃麗珍、余曉曄、余文秀、余曉筌、黃守智（即台中縣私立
    學習方舟文理短期補習班）連帶給付被上訴人97,079元，及
    自99年5月21日起至清償日止，按週年利率5％計算之利息為
    有理由，應予准許，並為准為假執行、供擔保後得免為假執
    行之宣告，另駁回被上訴人其餘之訴及假執行之聲請。上訴
    人不服第一審判決提起上訴，於本院上訴聲明為：(1)原判
    決關於上訴人黃麗珍、余曉曄、余文秀、余曉筌、黃守智（
    即台中縣私立學習方舟文理短期補習班）應連帶給付被上訴
    人9萬7049元，及自99年5月21日起至清償日止，按週年利率
    5％計算之利息部分廢棄。(2)廢棄部分，被上訴人在第一審
    之訴及其假執行之聲請均駁回。(3)第一、二審訴訟費用由
    被上訴人負擔。附帶上訴答辯聲明為：(1)附帶上訴駁回。
    (2)附帶上訴訴訟費用由附帶上訴人負擔。被上訴人於本院
    答辯聲明為：(1)上訴駁回。(2)訴訟費用由上訴人負擔。並
    於本院提起附帶上訴，聲明求為：(1)原判決關於駁回附帶
    上訴人後開第二項之訴部分，暨訴訟費用之裁判均廢棄。(2
    )上開廢棄部分，附帶被上訴人應再賠償附帶上訴人57萬800
    0元整，並自99年5月21日起至清償日止，按年息5％計算之
    利息。(3)第一審廢棄部分及附帶上訴訴訟費用均由被上訴
    人負擔。（至於原審駁回被上訴人商譽損失200萬元部分，
    被上訴人並未聲明不服，業已確定。）
肆、兩造不爭執之事實，本院採為裁判之基礎（原審卷第134頁
    、本院卷第52至53頁）：
一、上訴人黃麗珍、余曉曄、余文秀、余曉筌、黃守智為合夥關
    係，並以黃麗珍為代表人設立台中縣私立學習方舟文理短期
    補習班，余曉曄擔任該合夥事業之班主任。
二、被上訴人與上訴人黃麗珍於98年6月11日簽訂讓渡合約書（
    原審卷第78至80頁），由被上訴人將其位於台中縣大里市○
    ○路562號之被上訴人附設台中縣私立學習工場文理技藝短
    期補習班之經營擁有權等以300萬元讓與上訴人黃麗珍。
三、被上訴人於98年9月22日與上訴人余曉曄簽訂學習工場美語
    加盟合約書（原審卷第10至16頁），加盟期間自98年9月23
    日起至101年9月30日止。
四、上訴人有給付被上訴人8萬元之保證金。
五、上訴人自被上訴人受讓原有補習班學生94人（原審卷第118
    頁）。
六、上訴人有向被上訴人購買原證6之教材，金額共計97,049元
    （原審卷第118頁）。
七、上訴人等合夥事業與訴外人吉的堡美語簽訂加盟合約。
伍、本院得心證之理由：
    被上訴人主張終止系爭加盟契約，並請求上訴人負擔損害賠
    償責任及相關費用，然上訴人則以上訴人余曉曄非合夥事業
    之代表人，兩造間無加盟關係，且無侵害被上訴人權利等詞
    置辯，則本件應審究者厥為：(一)兩造間有無成立加盟契約
    ？(二)如有，被上訴人可否主張上訴人違約而終止兩造間加
    盟契約？(三)被上訴人可否請求上訴人違反加盟契約或侵權
    行為所生損害賠償？(四)如認被上訴人有權請求，其可得請
    求之項目及金額為何？經查：
一、兩造間有無成立加盟契約？
（一）本件上訴人余曉曄與被上訴人於98年9月22日簽立學習工
      場美語加盟合約書，加盟期間自98年9月23日起至101年9
      月30日止，為兩造所不爭執，復有加盟合約書1份在卷可
      證（原審卷第78至80頁），堪信為真實。上訴人抗辯稱學
      習方舟補習班為合夥型態，該合夥之代表人為上訴人黃麗
      珍，而非上訴人余曉曄，系爭合約書未經代表人黃麗珍或
      全體合夥人簽約，應屬無效云云。查：
  １、按合夥之事務，除契約另有訂定或另有決議外，由合夥人
      全體共同執行之。合夥之通常事務，得由有執行權之各合
      夥人單獨執行之。民法第671條第1項第3項前段定有明文
      。又執行合夥事務之合夥人與合夥間，非有真正委任關係
      ，故合夥人依約定或決議執行合夥事務者，於執行合夥事
      務之範圍內，對於第三人，為他合夥人之代表，民法第67
      9條規定甚明。易言之，合夥人約定之名義上之代表人，
      與依約定或決議執行合夥事務之合夥人，非必一致，後者
      於執行合夥事務之範圍內，對於第三人，亦為他合夥人之
      代表；是有執行權之合夥人，不一定係約定之名義上之代
      表人（最高法院91年度台上字第2649號判決意旨參照）。
  ２、本件上訴人5人合夥出資經營學習方舟補習班，雖以上訴
      人黃麗珍為名義上代表人，但約定由上訴人余曉曄為學習
      方舟補習班之班主任，本件合夥事業為學習方舟補習班，
      而合夥人約定由上訴人余曉曄為補習班之班主任，為該補
      習班最高指導人員，綜理學習方舟補習班之事務，且確實
      由上訴人余曉曄為學習方舟補習班之執行者，則其於補習
      班之美語教學事務範圍內與被上訴人簽立加盟合約書，誠
      屬執行合夥事務之合夥人。又學習方舟補習班於簽約後以
      另一合夥人黃守智為發票人，簽發保證金8萬元、加盟輔
      導金12期，每期各3萬元之支票（上訴人抗辯為教材費用
      詳如後述）為支付工具，益證學習方舟補習班肯認上訴人
      余曉曄上開簽約行為，足認上訴人余曉曄確為本件合夥人
      約定有執行權之合夥人。
    (1)上訴人辯稱依民法第671條第1、3項規定，有執行權之合
      夥人所能單獨執行之事務僅限於通常事務，而所謂通常事
      務係指關係輕微、次數頻繁且須爭取時間之日常例行事務
      而系爭契約之簽訂因關係著上訴人之合夥加盟，而影響合
      夥事業之營運至鉅，必須十分謹慎考量，對全體合夥人即
      上訴人及合夥事業而言，係非常重要之事，非屬通常事務
      ，自無上揭民法第671條第3項規定之適用，則應依第1項
      之規定，除契約另有訂定或另有決議外，應由上訴人合夥
      人全體共同執行簽訂系爭契約，始生效力云云。然查系爭
      加盟契約並無牽涉到學習方舟補習班之所有權之轉讓等重
      大事項，僅是一般經營管理上之加盟教材的選擇，實屬通
      常事務，並非特別事務。況證人即被上訴人公司負責簽約
      之陳俊銘證稱：通常是找實際負責經營補習班的人來簽約
      ，當時談加盟及頂讓時，上訴人余曉曄、余文秀、黃麗珍
      均有參與，上訴人補習班立案差不多了，渠就拿合約書去
      跟余曉曄逐條內容解釋清楚後跟他簽完約，渠才去跟余文
      秀、黃麗珍家中請支票等語（本院卷第98頁），審酌上訴
      人余曉曄、余曉筌均係上訴人余文秀之子，上訴人黃麗珍
      係余文秀之配偶、余曉曄、余曉筌之繼母，有戶籍謄本在
      卷（原審卷第39至42頁），並經上訴人余曉曄陳明在卷（
      本院卷第103頁背面），上訴人余曉曄亦陳明談頂讓時係
      余曉曄、余文秀、黃麗珍三人均有出席等語（本院卷第10
      3頁背面），則本件談頂讓時僅由余曉曄、余文秀、黃麗
      珍參與，其他合夥人余曉筌、黃守智並未出面，然頂讓契
      約即由黃麗珍一人簽名，顯見學習方舟補習班係屬一般人
      認為之家族企業，且常推由一人為對外之代表人，倘上訴
      人余曉曄不認為渠得以代表補習班簽立系爭加盟契約，上
      訴人余曉曄實可不簽名，況上訴人余曉曄既為班主任，綜
      理補習班大小事務，又常在補習班內，被上訴人當認其對
      補習班之相關事項係有執行權之合夥人，況上訴人余曉曄
      亦陳稱渠是自己一人去和被上訴人談購買教材之事等語（
      本院卷第102頁背面），而本件系爭契約內容即包括教材
      之使用，是以上訴人辯稱余曉曄不足以代表補習班簽立系
      爭加盟契約云云，尚非有據。
    (2)上訴人雖提出台中縣政府99.10.25.府教社字第099033380
      8號函（原審卷第151頁），以其內容載：「… …說明：
      二、設立人為補習班對外代表人，設立人有二人以上時，
      須出具經法院公証之合夥契約書、共同設立人名冊及印鑑
      證明，並應推舉其中一人為設立代表人，該代表人即補習
      班對外代表，補習班置班主任一人，應為專任，綜理班務
      ，並得視班務需要，設教學、訓導、總務等組，各置組長
      一人、組員若干人，分別辦理各組事務。惟教職員人數在
      五人以下，得視實際狀況，由班主任綜理各類事務。班主
      任並非補習班對外代表人」等語，而辯稱班主任並非補習
      班代表人，亦即上訴人余曉曄雖為學習方舟補習班之班主
      任，但伊就系爭契約之簽訂顯無對外代表權云云，然查上
      開函雖稱班主任非對外代表人云云，應係指非在其執行合
      夥事務範圍，不能代表合夥而言，苟係依約定或決議執行
      合夥事務之合夥人，則依前開實務見解，仍應認係有執行
      權之合夥人，足以為他合夥人之代表，況台中縣政府之上
      開對上訴人余文秀之函覆內容亦不足以拘束本院。
    (3)上訴人雖以上訴人黃麗珍與被上訴人於98年6月11日所簽
      立之讓渡合約書辯稱被上訴人明知學習方舟補習班之代表
      人為上訴人黃麗珍云云。但查該讓渡合約係上訴人黃麗珍
      個人名義簽立，且該契約第5條、第6條約定內容略為尾款
      支付時間即甲（即被上訴人）註銷原立案台中縣私立學習
      工場文理技藝短期補習班，並協助乙方（即黃麗珍）完成
      新立案短期補習班設立等情，有讓渡合約書在卷可參（原
      審卷第78至80頁）。上開讓渡合約書簽立時，學習方舟補
      習班顯尚未立案，是以簽立讓渡合約書時雖以上訴人黃麗
      珍簽立，然因與被上訴人接洽時，上訴人方面均係余曉曄
      、余文秀、黃麗珍三人出面，渠等三人又為一家人，是以
      被上訴人實無從知悉未來立案之學習方舟補習班會以黃麗
      珍為代表人，況學習方舟補習班向來均係由黃麗珍、余文
      秀、余曉曄三人出面與證人陳俊誌洽談頂讓及加盟事宜，
      是以證人陳俊誌證稱渠係因不知道補習班會用誰的名字去
      立案，故合約書上才會打上余曉曄及黃麗珍兩個名字，渠
      想只要有一個人簽名就可以，因這家補習班均由余曉曄負
      責經營管理的等語，與常理尚屬無違，實難僅因被上訴人
      於系爭契約上打上黃麗珍名字即認被上訴人明知黃麗珍為
      補習班之代表人。上訴人又稱學習方舟補習班之立案日期
      為98年9月17日（原審卷第37頁），而系爭契約簽立係在
      之後之98年9月22日，故被上訴人簽約時當知學習方舟補
      習班之代表人為黃麗珍云云，然查因立案日與簽約日僅相
      差5日，立案證書於98年9月22日尚未寄達上訴人應屬可能
      ，況倘上訴人等不提出立案證書或不告知被上訴人，被上
      訴人亦無從知悉學習方舟補習班係以黃麗珍為代表人為立
      案登記，再倘余曉曄已知悉其非代表人且無權代表學習方
      舟補習班簽立系爭契約，實不可能於系爭契約上簽名，是
      以上訴人以被上訴人簽約當時應知悉學習方舟補習班之代
      表人為黃麗珍而否認系爭契約之效力，實非可採。
    (4)上訴人復辯稱被上訴人未將系爭契約交予上訴人一份收執
      云云，並否認被上訴人所提出之98年10月6日之中華郵政
      交寄大宗小包掛號函件執據（本院卷第137、138頁）上所
      寄予上訴人之物品為系爭契約書。然查系爭契約第12條雖
      約定「本合約一式兩份，甲乙雙方各執乙份。」（原審卷
      第15頁）然並未約定倘違反上開約定，系爭契約即無效，
      而依民法規定，苟非法定要式行為，則為意思表示之雙方
      僅須意思表示一致，契約即成立生效，而本件上訴人余曉
      曄亦從未否認系爭契約上之簽名為其所為，是以上訴人是
      否執有一份系爭契約實與本件之爭點無涉。
    (5)上訴人復辯稱系爭契約為定型化契約，被上訴人違反審閱
      期之規定，且系爭契約僅給上訴人塗城國小一個學區，並
      有不得擴大或變更招生學區之約定，顯失公平，依消費者
      保護法第12條及民法第247條之1規定，系爭契約應屬無效
      云云：
      按消費者保護法所謂之消費者，依消費者保護法第2條
        之立法解釋，指以消費為目的而為交易、使用商品或接
        受服務者而言。查本件兩造間之系爭契約係「加盟合約
        書」，契約開宗明義即表明「甲乙雙方同意為推廣兒童
        英語教室及加強雙方合作，明確約定雙方權利義務關係
        ，特訂立下列條款．．」，契約內容有雙方之權利義務
        關係，其主要目的係由被上訴人輔導上訴人如何使用被
        上訴人之商標、教材、軟體、表格及相關共同物品以經
        營美語補習班，是以其目的係供經營補習班之用，並非
        單純上訴人供最終消費使用，核與消費者保護法第二條
        有關消費者及消費關係之定義未合，尚無消費者保護法
        之適用，自無消費者保護法第11條之1所規定審閱期間
        之適用。
      上訴人又謂依系爭加盟合約書第1條：「……二、市場
        範圍：台中縣大里市塗城國小，非經甲方同意不得擴大
        或變更招生學區」之約定，反使上訴人之學區遭受限制
        ，顯失公平，又依證人陳俊誌所證如渠未收到錢，公司
        即不會用印等語，更足見系爭加盟合約並非立於平等地
        位而簽立，對上訴人而言，顯非公允，因此，依民法第
        247條之1規定，系爭加盟合約應屬無效云云，然查系爭
        契約係為兩造加盟合作而簽訂，其上雖限定上訴人之學
        區僅塗城國小，然依被上訴人之經營模式，其他加盟店
        勢必亦有學區之劃分，是以學區之限制雖有限制上訴人
        之學生範圍，然相反亦勢足以保障上訴人之學區不受其
        他加盟店之侵入，實無上訴人所指顯失公平之情形；而
        被上訴人何時於契約上用印僅係被上訴人公司內部與業
        務員間之約定，加盟店既已決定加盟，則何時付款自係
        依契約而定，被上訴人何時用印實與契約是否顯失公平
        無涉，是以並無民法第247條之1所定該部分約定無效之
        情形。
  ３、另按於合夥關係存續中，執行合夥事業之合夥人為他合夥
      之代表，其為合夥取得之物及權利，亦屬合夥人全體公同
      共有（最高法院64年台上1923號判例意旨參照）。又被委
      任執行合夥事務之合夥人，於依委任本旨執行合夥事務之
      範圍內，代表合夥與第三人所為之行為，直接對於合夥人
      全體發生效力，即使其行為係為他人為之，他合夥人亦不
      得據以對抗第三人（最高法院22年上字第1640號判例意旨
      參照）。上訴人余曉曄既為執行合夥事務之合夥人，依上
      開說明，其與被上訴人所簽立之加盟合約（原審卷第10至
      16頁）對上訴人5人之合夥自屬有效。
  ４、被上訴人主張為上訴人加盟被上訴人之契約，上訴人則抗
      辯係上訴人向被上訴人購買教材之契約云云。經查：系爭
      合約書為「學習工場語加盟合約書」，並開宗明義記載：
      甲（即被上訴人）、乙（即學習方舟補習班）雙方同意為
      推廣兒童美語教育及加強雙方合作，明確約定雙方權利義
      務關係……並約定乙方就本合約加盟權利之招生營業地址
      、市場範圍。其中第六條並約定：乙方簽約時應給付甲方
      履約保證金8萬元…乙方簽約時應一次性給付甲方加盟輔
      導金36萬元…等情，有系爭合約書1份在卷可證，簽立系
      爭契約之上訴人余曉曄為補習班之班主任，實難認其看不
      懂契約文義。由上開文義內容可知系爭合約書係加盟合約
      。上訴人雖以其內部傳票記載8萬元為教材保證金、36萬
      元係教材費用為抗辯，但查上訴人所提出之傳票為上訴人
      所製作，且為被上訴人所否認，況上訴人抗辯之「教材保
      證金」、「教材費用」均與契約文義內容不符，且若上訴
      人所辯其所支付之36萬元為「預付」之教材費用，上訴人
      即已預付未產生之教材費用，又何須支付「教材保證金」
      ？是上訴人所辯與一般市場交易經驗有違，不足採信。
二、被上訴人可否主張上訴人違約而終止兩造間加盟契約？按系
    爭合約書第5條第2款、第3款約定：乙方應於簽約起始日起1
    個月內懸掛甲方統一規定之招牌及標誌，製作費用由乙方支
    付。乙方若無法於規定期限內懸掛甲方統一規定之招牌及標
    誌，需經甲方同意。乙方應使用甲方提供之統一教材、軟體
    、表格及相關共同物品等。另第10條第1款第1點約定：乙方
    有違反本合約第5條第2、3款情形者，甲方得終止合約。有
    系爭合約書在卷可稽。上訴人等合夥事業於系爭合約有效期
    間，與訴外人吉的堡美語簽訂加盟合約，並懸掛吉的堡美語
    招牌等情，為上訴人所不爭執，且有現場照片5張在卷可證
    （原審卷第17至18頁），上訴人確有違反系爭合約第5條第2
    、3款約定情事，堪予認定。是被上訴人自得依系爭合約第
    10條約定解除契約，被上訴人已於99年2月26日以存證信函
    通知上訴人解除契約，為上訴人所不爭執，復有存證信函1
    份在卷可證（原審卷第19至20頁），是被上訴人依約解除系
    爭合約，洵屬有據。
三、被上訴人其可得請求之項目及金額為何？經查：
（一）教材貨款97,049元部分：被上訴人主張上訴人依約使用其
      自行申請之帳號及密碼，至被上訴人網站上訂購教材，再
      由被上訴人接獲訂單後出貨予上訴人，上訴人自98年9月
      起至99年2月止已向被上訴人訂購97,049元之教材費用等
      情，為上訴人所不爭執（原審卷第134頁、第145頁背面）
      。上訴人以上開教材貨款已於預付教材費用36萬元中兌領
      ，上訴人已無積欠為抗辯。但查系爭合約書第6條第2項約
      定：乙方簽約時應一次給付甲方加盟輔導金36萬元整，甲
      方取得該款項後，始得提供本合約第3條、第4條、第5條
      內容之服務。由上開文義可知上訴人以合夥人黃守智為發
      票人、付款人為彰化商業銀行南台中分行、發票日自98年
      10月起至99年9月止每月1日、面額各3萬元之支票12紙，
      共計36萬元係為履行支付加盟輔導金之義務，並非預付教
      材費用（參(一)２之說明）。雖系爭合約書第6條第3項約
      定：乙方同意於合約期限內向甲方訂購36萬元之商品，並
      一次性預先給付甲方36萬元整之貨款，則甲方同意乙方取
      得免收本合約第六條第二款加盟輔導金36萬元之優惠。但
      上訴人未於合約期內向被上訴人訂購36萬元之商品，亦未
      一次性預先給付甲方36萬元之貨款，自無法依上開約定免
      付加盟輔導金之優惠。上訴人向被上訴人購買教材共計97
      ,049元未付，被上訴人依約請求上訴人給付97,049元，洵
      屬有據，應予准許。
（二）預期所失利益578,000元部分：
  １、按民法第216條規定，損害賠償除法律另有規定或契約另
      有訂定外，應以填補債權人所受損害（積極損害）及所失
      利益（消極損害）為限。既存利益減少所受之積極損害，
      須與責任原因事實具有相當因果關係，始足當之。又依通
      常情形，或依已定之計劃、設備或其他特別情事，可得預
      期之利益，視為所失利益。該所失利益，固不以現實有此
      具體利益為限，惟該可得預期之利益，亦非指僅有取得利
      益之希望或可能為已足，尚須依通常情形，或依已定之計
      劃、設備或其他特別情事，具有客觀之確定性（最高法院
      95年度台上字第2895號判決意旨參照）。又依系爭契約第
      10條第1項約定：「乙方有下列情形之一者，甲方得終止
      合約，有關合約第6條第1款乙方給付之履約保證金全額，
      應作為懲罰性違約金，且甲方得依實際損失向乙方要求損
      害賠償」（原審卷第14頁），是以依約被上訴人須證明有
      實際損失方能向上訴人請求損害賠償至明。
  ２、被上訴人主張：兩造系爭契約之加盟期間3年，被上訴人
      以上訴人為被上訴人加盟分校之平均教材費用950元，扣
      除教材成本、管銷費用後，再以上訴人之平均學生人數
      100人計算，共738,000元之預期利益。再扣除被上訴人已
      花費之教材用品費用約16萬元，被上訴人因可歸責於上訴
      人違約致未能履行系爭契約，致生有578,000元之所失利
      益，為上訴人所否認，被上訴人雖引民事訴訟法第222條
      第2項規定，依心證認定損害之金額云云。查上訴人有無
      需要訂購上訴人教材，仍須以上訴人所招收學生是否訂購
      被上訴人教材而定，況被上訴人並未舉證證明其依通常情
      形即可獲取如上開所示之利益，亦未證明其有何「已定之
      計劃或設備」以獲得如上開所示之利益，依系爭契約第10
      條第1項約定，被上訴人既須先證明其有實際損失，且依
      民事訴訟法第222條第2項規定亦須被上訴人已證明其受有
      損害，法院始有依所得心證定其數額可言，本件被上訴人
      既未能證明其有實際損失，依約自不能向上訴人請求損害
      賠償，本院依法自無從定其賠償數額。依上開說明，被上
      訴人請求上訴人給付所失利益，尚屬無據。
陸、綜上所述，被上訴人依契約及合夥之法律關係，請求上訴人
    連帶給付教材貨款97,049元及自99年5月21日起，至清償日
    止，按年息5％計算之利息，為有理由，應予准許；逾此部
    分之請求，為無理由，不應准許。原審判命上訴人連帶給付
    教材貨款97,049元及自99年5月21日起，至清償日止，按年
    息5％計算之利息，經核並無違誤。兩造各就其敗訴部分上
    訴或附帶上訴，指摘原判決不當，求予廢棄改判，為無理由
    ，應駁回其上訴及附帶上訴。
柒、本件事證已臻明確，兩造其餘之攻擊防禦方法，經審酌後認
    與判決基礎之事實及結果並無影響，爰不一一贅述，併此敘
    明。
據上論結，本件上訴及附帶上訴，均無理由，依民事訴訟法第44
9條第1項、第78條、第85條第2項，判決如主文。
中    華    民    國     100    年    8    月    9    日
                  民事第二庭    審判長法  官  邱森樟
                                      法  官  謝說容
                                      法  官  蔡秉宸
以上正本係照原本作成。
均不得上訴。
                                      書記官  紀美鈺
中    華    民    國   100    年    8     月    10    日
                                                      Ｓ